臺灣高等法院刑事判決　　　　　　 96年度交上更(一)字第8號
上　訴　人　臺灣桃園地方法院檢察署檢察官
上　訴　人
即　被　告　乙○○
　　　　　　　　　　樓
上列上訴人因被告過失致死案件，不服臺灣桃園地方法院92年度
交訴字第117號，中華民國93年3月15日第一審判決（起訴案號：
臺灣桃園地方法院檢察署92年度偵字第4427號），提起上訴，判
決後，經最高法院第1次發回更審，本院判決如下：
    主  文
原判決撤銷。
乙○○從事業務之人，因業務上過失致人於死，處有期徒刑柒月
。
    事  實
一、乙○○曾因業務過失致重傷害案件，經臺灣桃園地方法院於
    民國89年8月23日以89年度交易字第206號判處有期徒刑6月
    ，上訴後，經本院以89年度交上易字第465號撤銷改判處有
    期徒刑7月，而於90年1月17日確定，後於90年10月21日執行
    完畢。
二、乙○○受僱於萬順汽車貨運股份有限公司（下稱萬順公司）
    ，擔任半聯結車司機，為從事駕駛業務之人，其於91年10月
    11日中午，駕駛車牌號碼ＫＢ─372號營業半聯結車，沿國
    道3號由桃園縣龍潭鄉往基隆市方向行駛，於同日下午1時27
    分（起訴書誤載為30分）許，行經國道3號北向8.7公里處，
    駕駛在外側車道時，原應注意車前狀況，隨時採取必要安全
    措施，以避免發生碰撞之危險，及應注意汽車行駛於高速公
    路，不得在路肩上行駛，依當時天候晴、視線佳、路況良，
    又無不能注意之情形，竟未注意車前狀況及未在外側車道行
    駛，而駛出路邊緣行駛於路肩，致撞擊停放於路肩正在執行
    清潔職務之車牌號碼ＱＬ─952號工程掃地車左後方，因乙
    ○○所駕駛之半聯結車往前滑行，且煞避不及，致撞上在該
    工程掃地車前方欲打電話通報次控中心之駕駛員吾泰齡，吾
    泰齡因而受有右大腿左下肢開放性骨折、顱內出血、顱骨骨
    折之傷害，經送醫後，因出血性休克而不治死亡。乙○○肇
    事後，於有偵查犯罪權限之機關發覺本件犯罪前，自行以電
    話向臺北縣政府警察局勤務指揮中心報案，並留在現場向據
    報到場之警員江欣宙坦承肇事自首，進而接受本件裁判。
三、案經國道公路警察局任務編組第九警察隊報由臺灣基隆地方
    法院檢察署檢察官相驗後自動檢舉再呈請臺灣高等法院檢察
    署檢察長令轉臺灣桃園地方法院檢察署檢察官偵查起訴。
    理  由
一、按被告以外之人於審判外之言詞或書面陳述，除法律另有規
    定者外，不得作為證據，刑事訴訟法第159條第1項固有明文
    規定。惟被告以外之人於審判外之陳述，雖不符刑事訴訟法
    第159條之1至之4之規定，惟經當事人於審判程序同意作為
    證據，法院審酌該言詞陳述或書面陳述作成時之情況，認為
    適當者，亦得為證據，即當事人、代理人或辯護人於法院調
    查證據時，知有第159條第1項不得為證據之情形，而未於言
    詞辯論終結前聲明異議者，視為有前項之同意。為同法第
    159條之5第1項、第2項所明定。本件檢察官、被告於法院調
    查證據時，知有第159條第1項不得為證據之情形，而未於言
    詞辯論終結前聲明異議者，視為有前項之同意，且本院審酌
    上開傳聞證據，並無證明力明顯過低或違法取證之情形，認
    上開供述證據有證據能力，合先敘明。
二、上訴人即被告乙○○未注意車前狀況，致撞擊停放於路肩正
    在執行清潔職務之車牌號碼ＱＬ─952號工程掃地車左後方
    ，旋因被告駕駛之半聯結車往前滑行，復煞避不及，致撞上
    在該工程掃地車前方之吾泰齡，致吾泰齡受有如事實欄所載
    傷勢，經送醫急救後，因出血性休克不治死亡之事實，業據
    被告於原審、本院前審審理時坦白承認，並有道路交通事故
    調查報告表及現場照片18張、臺灣桃園地方法院檢察署檢察
    官勘驗車損照片8張附卷可證。而被害人吾泰齡確係因本件
    車禍死亡，復經檢察官督同檢驗員相驗屬實，製有勘驗筆錄
    、相驗屍體證明書、驗斷書各1份在卷足憑，且被告駕駛上
    揭半聯結車右前方係先撞擊停在路肩之上揭工程掃地車左後
    方，旋被告駕駛之半聯結車在撞擊處開始向右方往前煞滑經
    過工程掃地車後，再滑向路肩撞到護欄，而工程掃地車係緊
    靠路肩右邊停放，該車左後方距離外側車道邊線70公分，此
    觀卷附道路交通事故調查報告表所記載內容及現場照片自明
    。從而，足認被告行經肇事地點時，除未注意車前狀況外，
    尚有未在外側車道行駛而駛出道路邊緣行駛於路肩之過失，
    始會撞到距離外側車道邊線尚有70公分之工程掃地車，再者
    ，本件經送臺灣省臺北縣區車輛行車事故鑑定委員會鑑定結
    果，亦認被告駕駛上揭半聯結車有未注意車前狀況之過失，
    此有該委員會92年10月20日北鑑字第921373號函及鑑定意見
    書1份在卷可憑。按汽車行駛時，駕駛人應注意車前狀況，
    並隨時採取必要之安全措施；汽車行駛高速公路，不得在路
    肩上行駛，道路交通安全規則第94條第3項、高速公路交通
    管制規則第9條第1項第2款分別定有明文，被告既為駕駛人
    ，自應遵守上開規定，而肇事當時在天候晴、視線佳、路況
    良等客觀情況下，並無不能注意之情形，竟因疏未注意車前
    狀況及未在外側車道內行駛，貿然駛出邊線行駛於部分路肩
    而肇禍，自應負過失責任，且被告之過失行為與被害人之死
    亡間，顯有相當因果關係。
三、本件依卷附台北縣政府警察局勤務指揮中心受理各類案件記
    錄單所載「報案時間」為91年10月11日13時27分（見交訴字
    第117號卷第60、61頁）。台灣基隆地方法院檢察署相驗屍
    體證明書載記被害人死亡時間為91年10月11日14時15分，為
    案發後45分鐘死亡，及判定車禍時間為91年10月11日13時30
    （即27）分許，有該相驗屍體證明書1紙在倦可按（見台灣
    基隆地方法院檢察署91年度相字第369號卷第9頁以下），即
    內政部警政署國道公路警察局任務編組第九警察隊「A1」車
    禍相驗專卷，亦載明車禍時間為91年10月11日13時30（即27
    ）分，但因台北縣政府警察局勤務指揮中心受理各類案件記
    錄單所載「報案時間」為91年10月11日13時27分，其所載時
    間係接受電話報案即予載記，故較其他資料精準，應以其載
    記之時間認係車禍發生之時間；雖另依被告所駕ＫＢ－372
    號曳引車之行車記錄卡（見相驗卷第34頁）所示，及證人即
    現場處理之警員江欣宙於原審審理時判讀該行車記錄卡後結
    證稱：本件肇事時間應是當日12時40分左右（見交訴字第11
    7號卷第76、77 頁），惟其亦證稱：有時時間會不太準，這
    是因為儀器設定有誤差，可能是他們裝卡片時發生問題等語
    （見同上交訴字第117號卷第77頁），是本件發生車禍之時
    間應為91 年10月11日13時27分，應堪認定。
四、依卷附台中市南區調解委員會調解筆錄所示，係由被害人吾
    泰齡之父即聲請人甲○○等人與對造人被害人家，以對造人
    給付新台幣3百萬元予聲請人等為調解成立之條件（見第442
    7號偵查卷第14頁），被害人之家屬吾國齡於原審雖陳稱「
    但這一部分是保險公司理賠的民事賠償部分，不是他們出的
    」（見交訴字第117號卷第41頁），惟查91 年間之汽車強制
    險為140萬元，扣除該部分縱萬順公司另投保其他車險，亦
    萬順公司繳交保險費，俾分擔風險，嗣保險公司或猶需對於
    肇事之被告求償，此乃文明國家保險之真諦，且萬順公司已
    與被害人家屬調解成立並履行調解條件，業據被害人家屬吾
    國麟於原審調查時陳述在卷，並有調解書1紙附卷足憑，此
    事實相當明確，亦堪認定。
五、至被告於警詢、偵查時供述於距離肇事處20公尺前，伊正在
    換檔，換檔後欲加速前行時，車子突然往路肩偏移，右前方
    輪胎刺到異物爆胎，伊無法控制才會肇事云云；嗣於原審調
    查時改稱當時方向失控應是超載關係，致輪胎發生問題，方
    向盤才會往右偏；再於本院前審審理中復供稱當時是爬坡路
    段車速變慢，從高速檔換成低速檔，重心向前移，車頭向前
    晃，車身向右側路肩偏移肇事云云。然查，被告駕駛之半聯
    結車於91年1月31日、4月17日、6月12日、9月16日均有做基
    礎保養，該車輪胎後4輪甫於91年1月29日、前2輪甫於92年5
    月29日更換新輪胎，業經證人即萬順公司負責人劉明渡、證
    人即萬順公司保養技師張永德於警詢中證述明確，並有打卡
    鐘1紙、輪胎保修異動單2紙附卷足憑，且被告於警詢中亦自
    承沒有聽到輪胎爆胎的聲音等語，佐以被告駕駛半聯結車之
    滑行煞痕係自工程掃地車左後方撞擊處開始，並無被告所述
    於距離肇事處20公尺即失控之煞痕，此觀之卷附道路交通事
    故調查報告表所記載內容及現場照片甚為明確，參以被告自
    承駕駛半聯結車長達7年左右，駕駛經驗豐富，對換檔操作
    應甚為熟稔，焉有可能僅因尋常換檔動作導致車身急遽右偏
    肇事？從而，被告上開所述均屬無據，附此敘明。至公訴人
    於原審、本院前審及本院調查時以被告駕駛之半聯結車，總
    聯結重不得超過35公噸，其肇事時之總聯結重為37.04公噸
    ，被告有超載2.04公噸之過失原因，然本件並無積極證據足
    證被告超載2.04公噸為其肇事原因之一，而與本件肇事有相
    當因果關係，是公訴人所指訴被告超載一節，尚不足作為不
    利被告認定之依據，併予敘明。本件事證明確，被告犯行足
    以認定。
六、被告乙○○係萬順公司之半聯結車司機，為從事駕駛業務之
    人，核其因駕駛業務上過失而傷害人之行為，係犯刑法第
    276條第2項之業務過失致死罪。
七、又被告行為後，刑法及刑法施行法部分條文業經修正公布，
    並均於95年7月1日施行，修正後刑法第2條第1項之規定，係
    規範行為後法律變更所生新舊法律比較適用之準據法，於修
    正後刑法施行後，應適用修正後刑法第2條第1項規定之從舊
    從輕之原則為比較；修正後刑法第2條第2項，則為同條第1
    項之特別規定，於修正後刑法施行後，關於非拘束人身自由
    之保安處分，應依修正後刑法第2條第2項之規定，適用裁判
    時之法律。又修正後刑法第35條，乃刑之重輕之法定次序與
    標準，應適用裁判時之修正後刑法第35 條之規定。修正後
    刑法第2條第1項係採從舊從輕原則，適用最有利於行為人之
    法律。既曰法律，自較刑之範圍為廣；除法律有特別規定者
    （如修正後刑法第2條第2項非拘束人身自由之保安處分適用
    裁判時法，修正後刑法施行法第9條之3規定之情形），應依
    其規定；或事關執行之緩刑之宣告，或犯罪在刑法修正施行
    前，自首在刑法施行後之自首部分，或程序之規定（程序從
    新，如刑法第40條沒收宣告之程序規定），應適用裁判時之
    修正後刑法之規定外；依修正後刑法第2條第1項比較時，應
    就罪刑有關之共犯、未遂犯、連續犯、牽連犯、結合犯，以
    及累犯加重，自首減輕暨其他法定加減原因（如身分加減）
    與加減例等一切情形，綜其全部之結果而為比較後，整個之
    適用，不能割裂而分別適用有利益之條文。關於易科罰金之
    折算標準、易服勞役之折算標準及期限、罰金與死刑是否併
    予執行、多數有期徒刑定應執行之刑時之最高刑期之限制等
    之修正，事涉行為人易刑折算標準金額之多寡與期限之長短
    及定執行刑時能否就罰金刑併予執行或有期徒刑定應執行之
    刑時最高度之限制，亦均屬依修正後刑法第2條第1項所應比
    較適用法律之範圍。拘束人身自由之保安處分，並非屬修正
    後刑法第2條第2項規定應適用裁判時法之範圍，除有特別規
    定者外，亦屬應依修正後刑法第2條第1項比較適用之法律；
    從刑附屬於主刑，除法律有特別規定者外，依主刑所適用之
    法律（以上參考最高法院95年5月23日刑事庭第08次會議決
    議及最高法院24年上字第4634號、24年上字第5292號、27年
    上字第2615號判例意旨）。至修正後刑法第57條關於科刑時
    應審酌之事項，其中就第7款「犯罪行為人與被害人之關係
    」，係將修正前刑法同條第8款「犯人與被害人『平日』之
    關係」之「平日」一語刪除，擴大犯罪行為人與被害人在犯
    罪行為上之關係，亦屬科刑時應予考慮之標準。修正後刑法
    第57條第8款並增列「犯罪行為人違反義務之程度」，此均
    屬法院就刑之裁量審認標準之明文化，非屬法律之變更（最
    高法院95年5月23日第8次刑庭會議決議亦同此意旨），無修
    正後刑法第2條第1項規定之適用，附此說明。經查：
（一）、刑法第276條第2項之業務過失致死罪部分，其最低額於
        上開刑法修正施行前，依修正前刑法第33條第5款及罰
        金罰鍰提高標準條例第5條前段之規定，為銀元1元即新
        臺幣3元以上，然修正後刑法第33條第5款已將罰金刑調
        整為新臺幣1千元以上，以百元計算，故依前述標準換
        算，刑法第276條第2項之業務過失致死罪，所得併科之
        罰金刑法定刑度最低額於刑法修正後已變更為「新臺幣
        1 千元以上」，是比較修正前後刑度結果，應以修正前
        之規定對被告較為有利。依據刑法第2條第1項前段規定
        ，即應一體適用修正前刑法相關規定及罰金罰鍰提高標
        準條例第5條前段之規定。
（二）、自首部分：
     1、又本件被告肇事後旋即於當日下午13時27分以00000000
        00號行動電話向臺北縣政府警察局勤務指揮中心報案，
        並留在現場向據報到場之警員江欣宙坦承肇事接受裁判
        ，有該指揮中心受理各類案件紀錄單1紙附卷可證（原
        審卷第60頁），並經證人江欣宙於原審證述無訛，合於
        自首之要件，應依刑法第62條前段規定減輕其刑，公訴
        人認被告不符自首要件，尚有誤會。
     2、修正前刑法第62條前段自首減輕之規定為「對於未發覺
        之罪自首而受裁判者，減輕其刑。」，採必減之原則，
        惟修正後刑法第62條前段自首減輕之規定改為「對於未
        發覺之罪自首而受裁判者，得減輕其刑。」已改為得減
        為原則，本件被告犯罪在刑法修正施行前，自首亦在刑
        法修正施行之前，依據刑法第2條第1項前段規定，應依
        修正前刑法第62條前段自首減輕之規定，減輕其刑。
（三）、累犯部分：被告曾有如事實欄所載之犯罪科刑執行情形
        ，亦有本院被告全國前案紀錄表1份在卷可按，其受有
        期徒刑執行完畢後，於5年內再犯有期徒刑以上之業務
        過失致死罪，依修正前之刑法第47條規定「受有期徒刑
        之執行完畢，或受無期徒刑或有期徒刑一部之執行而赦
        免後，5年以內再犯有期徒刑以上之罪者，為累犯，加
        重本刑至2分之1」，固構成累犯，然依修正後之刑法第
        47條第1項之規定「受徒刑之執行完畢，或一部之執行
        而赦免後，5年以內故意再犯有期徒刑以上之罪者，為
        累犯，加重本刑至2分之1」，本件被告因非故意犯罪，
        已不構成累犯，被告行為後法律有變更，經比較新舊法
        ，以修正後之刑法較有利於被告，應依刑法第2條第1項
        但書規定，適用修正後之刑法，認為被告之行為不構成
        累犯。
八、原審據以論罪科刑，固非無見，然其未及審酌累犯之規定已
    經修正，並影響判決之結果，尚有未洽。檢察官循告訴人請
    求上訴，以被告前因業務過失致重傷害案件經判刑7 月及吊
    銷駕照，旋犯本案，原審量刑過輕，及被告提起上訴以其現
    已離婚，單親有8歲幼子待養，原審量刑過重，請從輕量刑
    並諭知易科罰金，請求撤銷改判云云，雖均無足取，然原判
    決既有前開可議之處，自應由本院予以撤銷改判。爰審酌被
    告曾有事實欄所載之業務過失致重傷害前科，猶不知警惕，
    本件所犯之過失情節、所生之危害、犯後與被害人家屬調解
    成立並已履行調解條件，及其犯後之態度等情狀，量處如主
    文第2項所示之刑。
九、被告合法傳喚，無正當之理由不到庭，爰不待其陳述，逕行
    判決。
據上論斷，應依刑事訴訟法第369條第1項前段、第364條、第371
條、第299條第1項前段，刑法第276條第2項、第2條第1項前段、
修正前第62條前段，罰金罰鍰提高標準條例第1條前段，判決如
主文。
本案經檢察官陳明光到庭執行職務。
中　　華　　民　　國　　96　　年　　5 　　月　　30　　日
　　　　　　　　　刑事第七庭審判長法　官　黃麗生
　　　　　　　　　　　　　　　　  法　官　許錦印
　　　　　　　　　　　　　　　　  法　官　江國華
以上正本證明與原本無異。
如不服本判決，應於收受送達後10日內向本院提出上訴書狀，其
未敘述上訴之理由者並得於提起上訴後10日內向本院補提理由書
（均須按他造當事人之人數附繕本）。
                                  書記官  陳玉嬋
中　　華　　民　　國　　96　　年　　5 　　月　　31　　日
附錄本案論罪科刑法條全文
刑法第276條：
因過失致人於死者，處2年以下有期徒刑、拘役或2千元以下罰金
。
從事業務之人，因業務上之過失犯前項之罪者，處5年以下有期
徒刑或拘役，得併科3千元以下罰金。
